臺灣嘉義地方法院民事判決　　　　　　　 94年度訴字第185號
原　　　告　丁○○
　　　　　　戊○○即李順風）.
訴訟代理人　林芳榮律師
被　　　告　子○○
　　　　　　己○○
　　　　　　丙○○○
　　　　　　癸○○
　　　　　　壬○○○
　　　　　　甲○○
　　　　　　乙　○
　　　　　　庚○○
兼前一人
訴訟代理人　辛○○
右當事人間請求分割共有物事件，本院於中華民國九十四年八月
十日言詞辯論終結，判決如左：
    主      文
兩造共有坐落嘉義縣朴子市○○段一七○八地號，旱，面積為一
一九四八平方公尺之土地應分割如附圖（嘉義縣朴子地政事務所
九十四年四月二十日複丈成果圖）所示：編號1部分面積二○一
八平方公尺係河覆地，由兩造按附表所示原應有部分比例保持共
有；編號2部分面積四九六點五平方公尺，分歸被告丙○○○取
；編號3部分面積為四九六點五平方公尺，分歸被告辛○○取得
；編號4部分面積為四九六點五平方公尺，分歸被告壬○○○取
得；編號5部分面積為四九六點五平方公尺，分歸被告子○○取
得；編號6部分面積為一七二七平方公尺，分歸被告乙○取得；
編號7部分面積為三二三八平方公尺，分歸原告丁○○、戊○○
（即李順風）共同取得，按應有部分各二分之一保持共有；編號
8部分面積為九九三平方公尺，分歸被告甲○○取得；編號9部分
面積為九九三平方公尺，分歸被告癸○○取得；編號10部分面積
為四九六點五平方公尺，分歸被告庚○○取得；編號11部分面積
為四九六點五平方公尺，分歸被告己○○取得。兩造共有坐落嘉
義縣朴子市○○段一七○八之二地號，旱，面積為一一四平方公
尺之土地及同段一七○八之三地號，旱，面積為一二七二平方公
尺之土地，應合併分割如附圖所示：編號12部分面積為○點五平
方公尺及編號22部分面積為四五一點四五平方公尺，分歸原告丁○○、戊○○共同取得，按應有部分各二分之一保持共有；編號
13部分面積為五平方公尺及編號23部分面積為二三六點○五平方
公尺，分歸被告乙○取得；編號14部分面積為五點七平方公尺及
編號24部分面積為一三二點九平方公尺，分歸被告甲○○取得；
編號15部分面積為八點五五平方公尺及編號25部分面積為一三○
點○五平方公尺，分歸被告癸○○取得；編號16部分面積五點八
平方公尺及編號26部分面積為六三點五平方公尺，分歸被告辛○○取得；編號17部分面積為七點一平方公尺及編號27部分面積為
六二點二平方公尺，分歸被告庚○○取得；編號18部分面積九平
方公尺及編號28部分面積為六○點三平方公尺，分歸被告己○○
取得；編號19部分面積為一二點一五平方公尺及編號29部分面積
為五七點一五平方公尺，分歸被告壬○○○取得；編號20部分面
積為一八點三平方公尺及編號30部分面積為五一平方公尺，分歸
被告子○○取得；編號21部分面積為四一點九平方公尺及編號31
部分面積為二七點四平方公尺，分歸被告丙○○○取得。
訴訟費用之負擔如附表所示。
    事實及理由
一、本件被告均經合法通知，未於言詞辯論期日到場，核無民事
    訴訟法第三百八十六條所列各款情形，爰依原告之聲請，由
    其一造辯論而為判決。
二、原告主張：
（一）坐落嘉義縣朴子市○○段一七○八地號，旱，面積為一一
      九四八平方公尺土地、同地段一七○八之二地號，旱，面
      積為一一四平方公尺之土地及同地段一七○八之三地號，
      旱，面積為一二七二平方公尺之土地，（下稱系爭三筆土
      地）為兩造所共有，權利範圍：子○○、己○○、丙○○○、壬○○○、辛○○、庚○○各二○分之一，癸○○、
      甲○○、應有部分各一○分之一；乙○應有部分一三三三
      四分之二三一九；丁○○、戊○○即李順風應有部分各一
      三三三四分之二一七四。
（二）系爭土地並無法令規定或契約約定，不得分割之情形，基
      於土地經濟有效利用，實有分割之必要，因無法協議分割
      ，爰請求依裁判為分割。系爭三筆土地，原均為一七○八
      地號，因修建堤防，致被依公權力分割為一七○八、一七
      ○八之一、一七○八之二、一七○八之三地號，因一七○
      八之一地號被征收，僅剩一七○八、一七○八之二、一七
      ○八之三地號，又因一七○八地號在堤防外靠溪邊，價值
      較低，故請求單獨分割，按現地使用狀況為分配，而一七
      ○八之二、一七○八之三地號，在堤防內靠市區，價值較
      高，而共有人相同，權利範圍亦相同，合併分割可以合併
      使用，對共有人較為有利，故請求合併分割。
（三）系爭一七○八之二、一七○八之三地號，合併成三角形，
      西邊長東邊短，為求每一共有人分配後，能有較寬之寬度
      ，方便土地之利用，故將較大面積者分在西邊，依序往東
      分配，對各共有人亦均較有利。因附圖所示編號1部分，
      面積為二○一八平方公尺已被河流吞噬，為河覆地，無法
      分割，故暫不分配，仍由兩造保持共有。並聲明如主文所
      示。
三、被告方面：被告辛○○、庚○○、癸○○、己○○均同意原
    告所提出之分割方案；其餘被告則未於最後言詞辯論期日到
    場，亦未提出何書狀作何聲明或陳述。
四、法院判斷：
（一）按各共有人得隨時請求分割共有物。但因物之使用目的不
      能分割或契約訂有不分割之期限者，不在此限；又共有物
      分割之方法，不能協議決定者，法院得因任何共有人之聲
      請，命為分配，民法第八百二十三條第一項、第八百二十
      四條第二項分別定有明文。經查系爭土地為兩造所共有，
      地目為旱地，目前並無指定使用分區及使用地類別，兩造
      應有部分如附表所示之事實，業據原告提出土地登記謄本
      為證，信屬真實。又原告主張系爭土地無因物之使用目的
      不能分割或契約訂有不分割之期限，兩造復無法達成分割
      協議之事實，為被告所不爭執，亦堪認為真實。從而，本
      件原告訴請分割系爭土地，洵屬有據。復系爭三筆土地，
      原均為一七○八地號，嗣因修建堤防，致被依公權力分割為
      一七○八、一七○八之一、一七○八之二、一七○八之三
      地號，因一七○八之一地號被徵收，僅剩一七○八、一七
      ○八之二、一七○八之三地號，有土地登記謄本在卷可憑
      ，系爭一七○八之二、一七○八之三地號二筆土地，其既
      分割自同一筆土地，且共有人相同，權利範圍亦相同，故
      原告請求合併分割該二筆土地核屬有據，亦應予准許。
四、本院就分割方法，斟酌如次：
（一）系爭三筆土地其中一七０八地號土地係在朴子溪堤防內，
      鄰接朴子溪，呈東西走向之長方形，北邊部分土地已被河
      川淹沒，無法耕種，而一七０八之二及一七０八之三地號
      土地則為於朴子溪堤防外為一三角形之畸零地，為灌溉溝
      渠，南邊面臨產業道路，目前土地上面除被告甲○○種植
      蘆筍係屬於長期性作物外，餘均為其他共有人種植短期農
      作物，另土地上並無任何建物一情業據本院勘驗現場，製
      有勘驗筆錄可稽，並囑託嘉義縣朴子地政事務所測量，製
      有複丈成果圖，在卷可稽。
（二）系爭三筆土地，原告主張一七○八地號土地應單獨分割如
      附圖（嘉義縣朴子地政事務所九十四年四月二十日複丈成
      果圖）所示：編號1部分面積二○一八平方公尺係河覆地
      ，由兩造按附表所示原應有部分比例保持共有；編號2部
      分面積四九六點五平方公尺，分歸被告丙○○○取得；編
      號3部分面積為四九六點五平方公尺，分歸被告辛○○取
      得；編號4部分面積為四九六點五平方公尺，分歸被告壬○○○取得；編號5部分面積為四九六點五平方公尺，分
      歸被告子○○取得；編號6部分面積為一七二七平方公尺
      ，分歸被告乙○取得；編號7部分面積為三二三八平方公
      尺，分歸原告丁○○、戊○○（即李順風）共同取得，按
      應有部分各二分之一保持共有；編號8部分面積為九九三
      平方公尺，分歸被告甲○○取得；編號9部分面積為九九
      三平方公尺，分歸被告癸○○取得；編號10部分面積為四
      九六點五平方公尺，分歸被告庚○○取得；編號11部分面
      積為四九六點五平方公尺，分歸被告己○○取得。一七○
      八之二地號及一七○八之三地號二筆土地，則合併分割如
      附圖所示：編號12部分面積為○點五平方公尺及編號22部
      分面積為四五一點四五平方公尺，分歸原告丁○○、戊○○共同取得，按應有部分各二分之一保持共有；編號13部
      分面積為五平方公尺及編號23部分面積為二三六點○五平
      方公尺，分歸被告乙○取得；編號14部分面積為五點七平
      方公尺及編號24部分面積為一三二點九平方公尺，分歸被
      告甲○○取得；編號15部分面積為八點五五平方公尺及編
      號25部分面積為一三○點○五平方公尺，分歸被告癸○○
      取得；編號16部分面積五點八平方公尺及編號26部分面積
      為六三點五平方公尺，分歸被告辛○○取得；編號17部分
      面積為七點一平方公尺及編號27部分面積為六二點二平方
      公尺，分歸被告庚○○取得；編號18部分面積九平方公尺
      及編號28部分面積為六○點三平方公尺，分歸被告己○○
      取得；編號19部分面積為一二點一五平方公尺及編號29部
      分面積為五七點一五平方公尺，分歸被告壬○○○取得；
      編號20部分面積為一八點三平方公尺及編號30部分面積為
      五一平方公尺，分歸被告子○○取得；編號21部分面積為
      四一點九平方公尺及編號31部分面積為二七點四平方公尺
      ，分歸被告丙○○○取得。因一七○八地號在堤防外靠溪
      邊，價值較低，且與一七０八之二及一七０八之三地號土
      地中間隔一條堤防，無法合併分割，故原告請求單獨分割
      ，應為妥適，而其分割方案係按土地使用現況分割，分割
      後各共有人所得之土地除編號2及編號9因位於土地兩側較
      難求其方整外，其餘共有人所分得之土地均成完整之長方
      形，除利用方便外，經濟價值亦較高，對共有人均有利，
      而附圖所示編號1部分，已被河流吞噬，為河覆地，無法
      分割，故將其歸由兩造保持共有，亦屬適當。另一七○八
      之二、一七○八之三地號土地，兩筆互相毗鄰，位在堤防
      內靠市區，價值較高，而其分割自同一筆土地，且共有人
      相同，權利範圍亦相同，得合併分割已如前述，而該二筆
      土地，依原告所主張之分割方案，其合併分割後可以合併
      使用，且每一共有人分配後，均能有較寬之寬度，方便土
      地之利用，對各共有人均較有利，是依該方案分割，應屬
      允當。故本院審酌系爭二筆土地之條件、臨路狀況、使用
      現狀、整體利用之效益、各共有人之利益、原告所提如附
      圖所示分割方案之優劣及兩造之意願等情，認以附圖所示
      分割方案分割系爭三筆土地，應屬可採，爰分割為如主文
      第一項及第二項所示。
五、按因共有物分割事件涉訟，由敗訴當事人負擔訴訟費用顯失
    公平者，法院得酌量情形，命勝訴之當事人負擔其一部，民
    事訴訟法第八十條之一定有明文，是本院認本件訴訟費用應
    由兩造按應有部分比例負擔。
六、據上論結，本件原告之訴為有理由，依民事訴訟法第七十八
    條、第八十條之一、第八十五條第一項但書，判決如主文。
中　　華　　民　　國　　94　　年　　8 　　月　　24　　日
                  民二庭法　官　黃明展
~F0
~T40
  附表：訴訟費用之負擔比例及應有部分比例
┌───┬─────────────────┬───────────┬────────────┐
│編  號│            兩造姓名              │  訴訟費用之負擔比例  │     應有部分比例       │
├───┼─────────────────┼───────────┼────────────┤
│  １  │  戊○○、丁○○                  │ 連帶負擔13334分之4348│ 各13334分之2174        │  │
├───┼─────────────────┼───────────┼────────────┤
│  ２  │  乙○                            │13334分之2319         │ 13334分之2319          │
├───┼─────────────────┼───────────┼────────────┤
│  ３  │  甲○○                          │10分之1               │ 10分之1                │
├───┼─────────────────┼───────────┼────────────┤
│  ４  │  癸○○                          │10分之1               │ 10分之1                │
├───┼─────────────────┼───────────┼────────────┤
│  ５  │  辛○○                          │20分之1               │20分之1                 │
├───┼─────────────────┼───────────┼────────────┤
│  ６  │  庚○○                          │20分之1               │20分之1                 │
├───┼─────────────────┼───────────┼────────────┤
│  ７  │  己○○                          │20分之1               │20分之1                 │
├───┼─────────────────┼───────────┼────────────┤
│  ８  │  壬○○○                        │20分之1               │20分之1                 │
├───┼─────────────────┼───────────┼────────────┤
│  ９  │  子○○                          │20分之1               │20分之1                 │
├───┼─────────────────┼───────────┼────────────┤
│ １０ │  丙○○○                        │20分之1               │20分之1                 │
└───┴─────────────────┴───────────┴────────────┘
以上正本係照原本作成
如對本判決上訴須於判決送達後20日內向本院提出上訴狀
中　　華　　民　　國　　94　　年　　8　　月　　24　　日
                            書記官　林美芳
